最高法院刑事判決　　　　　　　　　　　　　　　八十七年度台上字第二七八九號
　　上　 訴　 人　台灣高等法院台中分院檢察署檢察官
　　上訴人即被告　石水木　男
右上訴人等因被告盜匪案件，不服台灣高等法院台中分院中華民國八十七年六月十一
日第二審更審判決（八十六年度上重更(三)字第三八號，起訴案號：台灣台中地方法院
檢察署八十三年度偵字第一六八八一、一六九八三、一七四五四號），提起上訴，本
院判決如左：
    主  文
原判決撤銷，發回台灣高等法院台中分院。
    理  由
本件原判決認定上訴人即被告石水木於民國八十三年四月下旬某日，前往高雄縣茄萣
鄉參加友人之喜宴，不期而遇成年人施平福（綽號蟬仔，已經判刑確定）及吳春明，
彼等三人於宴席散後相約至台南市喝酒，三人乃乘施平福之自用小客車同行，車行將
至台南時，因剎車失靈，乃停車修理，在修理車子時，被告基於強盜之概括犯意，與
施平福共同意圖為自己不法之所有，謀議強劫財物，施平福並稱其有朋友可持手槍及
子彈共同參與，惟需由被告提供作案之對象，嗣於八十三年五月上旬某日，施平福與
被告再度相約至台中市○○路伯爵庭園咖啡店商議有關事宜，被告當場提議以其以前
之老闆黃珠麟為作案之對象，經施平福同意後，二人隨即前往黃珠麟設於台中市○○
路之珠寶店、住處及回家之路線勘查後，被告即回南部，翌日施平福再以呼叫器呼叫
綽號小陳之成年男子（於本案中，綽號小陳之人，被告等人稱之為阿明、阿南、阿源
等），並告以有關事宜後，小陳後來又與綽號阿順之成年人曾進福及綽號阿堂之成年
人余世雄等人聯絡，並告以上開強劫之對象後，共同意圖為自己不法之所有而謀議強
劫，嗣於同年五月十九日由施平福告知被告人手已備妥，被告乃再北上台中，於同日
二十時許，由曾進福駕車載被告等人又再勘查現場及路線一次，並決定八十三年五月
二十一日上午以製造假車禍之方式，由施平福、曾進福、余世雄及小陳等人下手強劫
黃珠麟，被告因與黃珠麟熟識，為避免被發覺乃逕行回台南等候，推由施平福等人實
施強劫。至八十三年五月二十一日上午八時許，推由曾進福駕駛車號000－000
0號自用小客車，內載施平福、余世雄及成年男子小陳，攜帶由小陳提供之開山刀、
未具殺傷力之玩具手槍各一把，並頭戴面罩，從台中市○○路○段一三七之六號尾隨
黃珠麟至台中市○○路二七五巷十一號黃珠麟經營之珠寶店附近埋伏守候。嗣見黃珠
麟從店內將價值約新台幣（下同）一千一百萬元之鑽石、寶石、Ｋ金戒子、項鍊放置
一隻深藍色手提袋內，置於輕機車腳踏板上，駕駛機車欲前往台中市○○路聯美戲院
附近攤位，乃從後跟蹤至台中市○○路與興民街口森玉戲院附近，於同日上午九時許
，由曾進福以製造假車禍方式將黃珠麟撞倒，余世雄及施平福二人分持刀、槍下車，
並向黃珠麟佯稱「你的車撞到我們的車子」，隨即趨前以玩具手槍抵住黃珠麟，致使
黃珠麟不能抗拒，並強劫黃珠麟上述珠寶，得手後駕車逃逸，施平福並於同日中午時
分通知被告前來處理。被告於是日北上，並將強盜所得之部分珠寶持往台南賣予辜南
洲，另將其他之珠寶再賣予他人，得款由其等五人花用殆盡，被告則分得九萬元，亦
已花用淨盡。又謝豐漲綽號獅公（已判處罪刑確定）於八十三年九月上旬因避債而斷
斷續續至台中市○區○○路三九一號三樓三○二室被告租屋處與被告同住，二人於八
十三年九月間同住期間，被告復基於強盜之概括犯意，與謝豐漲共同意圖為自己不法
之所有，相互謀議以安眠藥注入飲料中供寶儷珠寶店之外務員鄭永星飲用，並由被告
以電話呼叫謝豐漲之呼叫器，再由謝豐漲於電話中佯裝欲購買珠寶之客戶，使鄭永星
不疑，並藉拖延時間讓安眠藥發揮藥效，俟鄭永星昏迷後再強劫其財物，二人謀議既
定，遂於同月二十二日購備工具，被告並於同日下午四時許外出購妥注射針筒及安眠
藥十粒，然後將安眠藥四粒置於白鐵盤磨成粉末，再混於液體中自光泉涼茶鋁箔包下
方隱密處注入，而將之貯放於冰箱內備用，翌日，即八十三年九月二十三日下午，被
告以000－000000號呼叫器約鄭永星與客戶見面，鄭永星乃騎ＳＲＥ－二八
六號機車，帶土黃色皮包，內裝約值三百萬元左右之珠寶，於同日下午二時許，依約
至被告上開租屋處，被告即以其租處0000000號電話呼叫000－00000
0號謝豐漲之呼叫器，由謝豐漲在電話中佯裝欲購買珠寶之客戶，被告並自冰箱內取
出光泉涼茶招待鄭永星飲用，又於同日下午二時二十分許、二時五十六分許，二次以
電話呼叫000－000000號呼叫器佯裝催促謝豐漲前來，謝豐漲亦依計劃配合
拖延，惟因不明之緣故，並未發生預期之安眠藥藥效，鄭永星則因於同日下午三時許
另與客戶游仁杉有約，同日下午三時三十分許有人以000－000000號呼叫器
與鄭永星聯絡，鄭永星即借被告之電話回電，已無暇再留該處等候，被告眼見鄭永星
喝下飲料後毫無安眠藥之藥效，且即將離去，已無法按原計劃進行，竟超出其與謝豐
漲原僅欲強盜財物之謀議範圍，基於強劫而故意殺人之犯意，自冰箱取出尖刀（水果
刀）一把，乘鄭永星面向牆壁打電話而未注意之際，潛行至鄭永星身後，突然出手往
鄭永星致命部位之頸部猛刺一刀，鄭永星倒地後，被告又朝鄭永星頸部部位再刺二刀
，鄭永星當場因前頸部銳器創一處，約一‧五×三公分深及氣管，左側頸部銳氣創二
處，一約一‧七×六公分，深及皮下，另一約一‧七×一○公分，致氣管斷離，窒息
死亡。被告旋強取鄭永星身上所有約值三百萬元之鑽石等物，並以電話將其殺死鄭永
星及鑽石已到手等情告知謝豐漲，復相約於當晚七時許，在台中市○○路名妃ＫＴＶ
酒店見面，將劫得之鑽石中約值二十餘萬元之碎鑽一小包分給謝豐漲，謝豐漲隨即將
部分持往變賣得款六萬元，花用淨盡，其餘則經被告隨身帶至台灣南部花用，變賣其
中部分，得款二十七萬五千元亦告用磬。嗣於同日晚上，鄭永星之老闆賴旭乙發覺鄭
永星未回，透過同行蕭福文及謝豐漲，及請鎖匠至被告前揭租屋處開鎖，於八十三年
九月二十四日凌晨零時許入內查看，發現鄭永星業已死亡，即向警報案，經警在上址
扣得尖刀（水果刀）一把、鋁箔包空罐一個、注射針筒一支、白鐵盤一塊等物，並循
線查知謝豐漲涉案，於八十三年十月六日將謝豐漲移由檢察官收押禁見後，同年十月
十日二十二時許，於台中市○○路與美村路交口查獲被告，並在其隨身皮帶夾層中取
出前揭強劫所得尚未變賣部分、約值一百五十萬元之鑽石，另亦扣得謝豐漲尚未變賣
之部分盜贓碎鑽一批，約值十餘萬元（上開扣得之鑽石及碎鑽均已發還被害人賴旭乙
）等情。因而撤銷第一審關於被告盜匪部分之判決，改判論處被告共同連續強劫而故
意殺人（累犯）罪刑（處死刑，褫奪公權終身），固非無見。
惟查：(一)、刑法上之連續犯，必須基於一個概括之犯意，連續數行為而犯同一之罪名
，始能成立。如果每次犯罪係各別起意，縱令所犯罪名相同、犯罪時間相近，亦不得
以連續犯論。本件依原判決認定之事實，被告共同強盜黃珠麟之財物部分，發生於八
十三年五月二十一日，而其強盜而故意殺人部分，發生於八十三年九月二十三日，即
同年九月間共犯謝豐漲至其住處同住之後，相隔四月有餘。強盜黃珠麟財物部分，被
告僅有事前之謀議，並未參與犯罪行為之實施，犯罪方法係由施平福等人製造假車禍
而強盜財物。其強劫而故意殺人部分，則係由被告一人騙被害人鄭永星至其住處，乘
被害人打電話之際，起意予以殺害，然後強劫財物，二次犯罪方法不同。而被告於第
一審又供稱其無連續強盜之犯意，其所犯二案沒有關係云云（見第一審卷第四十七頁
背面、第六十一頁）。則被告上開二次犯行，是否係自始均在一個預定犯罪計劃以內
，出於主觀上始終同一犯意之進行，即非全無研求餘地。究竟實情如何﹖原審未予詳
查釐清，又僅以所犯二罪之基礎犯罪構成要件相同，犯罪時間緊接，即論以連續犯，
而未於理由內詳為說明認定為連續犯所憑之證據及其認定之理由，又未說明被告上開
供述為不足取之理由，非但審理猶有未盡，抑且判決理由未臻完備，均有可議。(二)、
原判決認定共犯施平福等人強盜黃珠麟之財物時所用之手槍、子彈為不具殺傷力之玩
具手槍及子彈，因認被告所為，不構成刑法第一百八十七條或槍砲彈藥刀械管制條例
第七條第四項之罪。但查原審法院八十六年度上更(一)字第三一三號刑事判決（被告為
本件共犯余世雄、曾進福）則認定共犯施平福等人強盜黃珠麟所用之手槍為點三八左
輪制式手槍及制式子彈。上開二判決為同庭同日判決，其認定之上述事實不盡相同，
已有未當而不足以昭折服。究竟實情如何﹖原審未詳查究明，亦有未合。(三)、有罪之
判決書，其事實之認定與理由說明兩相一致，方稱適法，倘若理由說明與事實記載不
相符合，或理由說明互生齟齬，均屬判決理由矛盾，按諸刑事訴訟法第三百七十九條
第十四款後段規定，其判決當然為違背法令。原判決事實欄三記載被告將安眠藥注入
光泉涼茶鋁箔包後，放入冰箱，被害人鄭永星至其住處時，取出該光泉涼茶供鄭永星
飲用，嗣經警扣得該鋁箔包空包一個等情。惟理由一之(二)則說明依鑑定結果，無從認
定扣案之鋁箔包空包，為被害人所飲用者，亦無法認定被害人所飲用之涼茶是否有摻
入安眠藥等語，其事實之認定與理由之說明不盡相符；又原判決理由二又說明查扣之
鋁箔包空包一個為被告所有供犯罪所用之物，應一併宣告沒收云云，其理由之說明，
又先後矛盾，均有違誤。上訴意旨分別指摘原判決違背法令，尚非全無理由，應認仍
有發回更審之原因。
據上論結，應依刑事訴訟法第三百九十七條、第四百零一條，判決如主文。
中      華      民      國    八十七    年      八      月    二十七    日
                              最高法院刑事第七庭
                                  審判長法官  董  明  霈
                                        法官  丁  錦  清
                                        法官  賴  忠  星
                                        法官  林  茂  雄
                                        法官  王  居  財
      右正本證明與原本無異
                                              書  記  官
中      華      民      國    八十七    年      九      月      一      日
                                                                     ：
